福建高等法院金門分院民事判決　　　　　 99年度家上字第3號
上　訴　人　吳金翰即吳榮金
被 上訴 人　張月仙
上列當事人間離婚事件，上訴人對於中華民國99年5月14日福建
金門地方法院98年度婚字第24號第一審判決提起上訴，並為訴之
追加，本院於100年4月14日言詞辯論終結，判決如下：
    主  文
原判決廢棄。
准上訴人與被上訴人離婚。
第一、二審訴訟費用，由被上訴人負擔。
    事實及理由
壹、程序方面：
一、按在第二審為訴之變更追加，非經他造同意，不得為之，固
    為民事訴訟法第446條第1項所明定。惟離婚之訴，得於第二
    審言詞辯論終結前為變更追加，同法第572條第1項亦定有明
    文。此為對於第446條第1項之特別規定。當事人就此項訴訟
    為訴之變更追加，自無須經他造之同意（最高法院70年台上
    字第637 號判例意旨參照）。本件上訴人於原審係主張依民
    法第1052條第1項第5款規定訴請離婚。嗣於本院追加主張依
    民法第1052條第2項規定訴請離婚，自屬訴之追加，無庸經
    被上訴人同意，本院仍得予以審理。
二、被上訴人經合法通知，未於言詞辯論期日到場，核無民事訴
    訟法第386 條所列各款情形，爰依上訴人之聲請，由其一造
    辯論而為判決。
貳、實體方面：
一、本件上訴人主張：被上訴人為大陸地區人民，兩造於91年11
    月13日結婚，初始感情尚融洽，詎被上訴人於93年6月7日離
    家出走，上訴人四處尋找未獲，被上訴人惡意遺棄上訴人並
    在繼續狀態中，至95年6月間經通知始知悉被上訴人被遣送
    回大陸，嗣後也有打電話到被上訴人家裡去，被上訴人家人
    都說被上訴人不在，也不知道被上訴人在那裡，至今行方不
    明，為此依民法第1052條第1項第5款、第2項規定，提起本
    件離婚訴訟，聲明求為判決：准兩造離婚。
二、被上訴人經合法通知未於言詞辯論期日到場，亦未提出書狀
    ，無任何聲明或陳述。
三、原審為上訴人敗訴之判決，上訴人不服，提起上訴，上訴聲
    明：（一）原判決廢棄。（二）准兩造離婚。
四、兩造爭執事項：（見本院卷第43頁）
    上訴人得否依民法第1052條第1項第5款或同條第2項規定訴
    請離婚？
五、按夫妻之一方為臺灣地區人民，一方為大陸地區人民者，判
    決離婚之事由，依臺灣地區之法律；其結婚或離婚之效力，
    依臺灣地區之法律，臺灣地區與大陸地區人民關係條例第52
    條第2項、第53條定有明文。查上訴人為臺灣地區人民，被
    上訴人為大陸地區人民，兩造於91年11月13日結婚，有戶籍
    謄本附卷可稽（見原審卷第9頁），則本件自應適用臺灣地
    區之法律。
六、上訴人得否依民法第1052條第1項第5款或同條第2項規定訴
    請離婚？
（一）按夫妻有民法第1052條第1 項以外之重大事由，難以維持
      婚姻者，夫妻之一方得請求離婚，但其事由應由夫妻之一
      方負責者，僅他方得請求離婚，民法第1052條第2 項定有
      明文。其目的在使夫妻請求裁判離婚之事由較富彈性。是
      夫妻間發生之情事，茍足以使婚姻難以維持，即無不准許
      依該條第2 項訴請離婚之理。至於是否有難以維持婚姻之
      重大事由，判斷標準為婚姻是否已生破綻而無回復之希望
      ，此不可由當事人已喪失維持婚姻意欲之主觀面加以認定
      ，而應依客觀標準，即難以維持婚姻之事實，是否已達於
      倘處於同一境況，任何人均將喪失維持婚姻希望之程度以
      決之（最高法院95年度台上字第2924號判決意旨參照）。
      其次，民法第1052條第2 項所謂「有前項以外之重大事由
      ，難以維持婚姻者」，乃抽象的、概括之離婚事由，係民
      法親屬編於74年修正時，為因應實際需要，參酌各國立法
      例，導入破綻主義思想所增設，其目的在使夫妻請求裁判
      離婚之事由較富彈性。但其事由應由夫妻一方負責者，僅
      他方得請求離婚，是其所採者為消極破綻主義精神，而非
      積極破綻主義。因此，若夫妻雙方均為有責時，則應衡量
      比較雙方之有責程度，而許責任較輕之一方向應負主要責
      任之他方請求離婚，如雙方之有責程度相同，則雙方均得
      請求離婚，以符公平，且符合立法目的（最高法院90年度
      台上字第1639號、95年度台上字第1450號判決意旨參照）
      。再者，婚姻係以夫妻共同生活為目的，夫妻雙方應以誠
      摯互信為基礎，相互扶持，共同建立和諧美滿之家庭，倘
      雙方因理念上之重大差異，事實上已經各自獨立生活多時
      ，雙方誠摰互信之感情基礎，已經不復存在，依一般人之
      生活經驗，顯然難期修復，雙方共同生活之婚姻目的已經
      不能達成，應可認係民法第1052條第2 項所定難以維持婚
      姻之重大事由。
（二）上訴人主張被上訴人於93年6月7日離家出走，上訴人四處
      尋找未獲，至95年6月間經通知始知悉被上訴人被遣送回
      大陸，嗣後也有打電話到被上訴人家裡去，被上訴人家人
      都說被上訴人不在，也不知道被上訴人在那裡，至今行方
      不明等情，有台南市警察局第五分局99年2月3日南市警五
      保民字第09945219990號函及所附相關資料（見原審卷第
      79至95頁）、財團法人海峽交流基金會99年10月12日海廉
      （法）字第0990042121號函及所附簽收回證（見原審卷第
      123至125頁，簽收回證記載被上訴人下落不明無法送達）
      附卷可稽。而被上訴人係以結婚依親名義，於93年2月26
      日入境，因逾期居留及非法打工為警查獲，經警於95年7
      月15日遣返出境，迄今未再申請來台之事實，有內政部入
      出國及移民署服務事務大隊金門縣服務站99年1月18日移
      署服金縣智字第0990000085號函及所附被上訴人入出境紀
      錄及大陸地區人民進入臺灣地區旅行證申請書與相關資料
      （見原審卷第39至73頁）、內政部入出國及移民署服務事
      務大隊金門縣服務站99年10月25日移署服金縣智字第0990
      001282號函、99年12月10日移署服金縣智字第0990001474
      號函及所附被上訴人入出境紀錄（見本院卷第22、23、26
      、27、29、30頁）在卷足憑。被上訴人於警詢時亦明確陳
      稱：因與上訴人吵架，才會離家出走，離家期間至一般民
      宅打工，看護行動不便之老人等語（見原審卷第85頁）。
      準此，兩造自93年6月7日被上訴人離家出走後，未曾聯絡
      謀面，遑論共同生活，時間已長達近7年，被上訴人遭遣
      返回大陸地區後復行蹤不明，致使兩造自93年6月7日起分
      居至今，無法聯絡，無任何可能復合之跡象，此行為客觀
      上亦難為一般人所接受，則婚姻共同生活之意義已蕩然無
      存，兩造復已分居近7年，並無繼續履行共同生活之意願
      ，客觀上亦無回復共同生活之可能，足認兩造間共同經營
      婚姻生活，誠摯互信之感情基礎不復存在，依一般人之生
      活經驗，顯然難期修復，雙方共同生活之婚姻目的已經不
      能達成，不僅兩造主觀上已無維持婚姻之意願，客觀上亦
      已達於倘處於同一境況，任何人均將喪失維持婚姻希望之
      程度，已構成婚姻難以回復之重大事由，且該事由之肇因
      固應認兩造均有責任，然被上訴人應負責任程度較大。揆
      諸上開說明，上訴人依民法第1052條第2項規定訴請離婚
      ，即無不合。
（三）上訴人既得依民法第1052條第2項規定訴請離婚，復表明
      本件就1052條第1項第5款、同條第2項規定，擇一有利判
      決即可（見本院卷第55頁），則就本件是否有民法第1052
      條第1項第5款惡意遺棄之離婚事由，因與本件判決結果不
      生影響，自無庸予以審酌，併此敘明。
七、綜上所述，上訴人依民法第1052條第2項規定，訴請離婚，
    即無不合，應予准許。原審為上訴人敗訴之判決，尚有未洽
    。上訴意旨指摘原判決不當，求予廢棄改判，為有理由，爰
    由本院廢棄改判如主文第2項所示。
八、本件事證已臻明確，兩造其餘攻擊、防禦方法及未經援用之
    證據，經本院審酌後認對判決結果不生影響，爰不一一論列
    。
九、據上論結，本件上訴為有理由，依民事訴訟法第450 條、第
    463條、第385條第1項前段、第78條，判決如主文。
中    華    民    國   100    年    4     月   28     日
                    民事庭審判長法  官  吳昭瑩
                                法  官  陳坤地
                                法  官  陳容正
以上為正本，係照原本作成，證明與原本無異。
如不服本判決，應於收受送達後20日內向本院提出上訴書狀，其
未表明上訴理由者，應於提出上訴後20日內向本院補提理由書狀
（均須按他造當事人之人數附繕本）。上訴時應提出委任律師或
具有律師資格之人之委任狀；委任有律師資格者，另應附具律師
資格證書及釋明委任人與受任人有民事訴訟法第466條之1第1 項
但書或第2 項（詳附註）所定關係之釋明文書影本。如委任律師
提起上訴者，應一併繳納上訴審裁判費。
中    華    民    國   100    年    4     月    28    日
                                書記官  周秀香
附註：
民事訴訟法第466條之1（第1項、第2項）：
對於第二審判決上訴，上訴人應委任律師為訴訟代理人。但上訴
人或其他法定代理人具有律師資格者，不在此限。
上訴人之配偶、三親等內之血親、二親等內之姻親，或上訴人為
法人、中央或地方機關時，其所屬專任人員具有律師資格並經法
院認為適當者，亦得為第三審訴訟代理人。